臺灣高等法院民事判決　　　　　　　　　 94年度上字第335號
上　訴　人　乙○○
訴訟代理人　姚念林律師
被 上 訴人　甲○○
　　　　　　　　　　　10樓
訴訟代理人　黃珊珊律師
複　代理人　吳鴻淵律師
上列當事人間請求解除買賣契約請求返還價金等事件，上訴人對
於中華民國93年7月30日臺灣士林地方法院92年度訴字第313號第
一審判決提起上訴，本院於94年11月8日言詞辯論終結，判決如
下：
    主  文
上訴駁回。
第二審訴訟費用由上訴人負擔。
    事實及理由
一、被上訴人主張：被上訴人於民國91年7月20日經由太平洋房
    屋仲介股份有限公司（下稱太平洋房屋）之仲介，與上訴人
    簽立不動產買賣契約書，購買上訴人所有台北市○○區○○
    段1小段30之4地號土地應有部份10萬分之69及其上東湖段1
    小段163建號、門牌東湖路113巷95弄8號4樓房屋（下稱系爭
    房屋），價金新台幣（下同）390萬元，業已付清，系爭房
    屋亦於91年8 月27日交付，並辦妥所有權移轉登記。嗣被上
    訴人更改系爭房屋管線時，發現混凝土嚴重剝落，鋼筋亦嚴
    重鏽蝕，經臺灣省土木技師公會鑑定結果證實系爭房屋樑柱
    氯離子含量過高，且除完成整棟公寓之鑑定與補強修繕外，
    系爭房屋應有安全顧慮，為維護安全應已不適宜居住，而補
    強結構之費用亦高達100 多萬元，顯屬重大瑕疵，被上訴人
    乃以系爭房屋有前開重大瑕疵為由，於91年11月1 日以存證
    信函為解除買賣契約之意思表示，並經上訴人於同年月5 日
    收受。系爭買賣契約既解除，上訴人自應將被上訴人給付之
    價金返還，並賠償被上訴人下列損害(1)91年9月至93年3月之
    貸款利息114,167元。(2)92年房屋稅2,093元、91年地價稅6,
    527元。(3)申請臺灣省土木技師公會鑑定費用30,200元。(4)
    工程費用41,000元，共計194,032元。爰依民法第259條之規
    定，求為命上訴人應給付被上訴人4,094,032元（0000000元
    ＋194,032元＝4,094,032元）及其中390萬元自91年11月1日
    起，194,032元自93年4月15日起，均至清償日止，按年息5%
    計算利息之判決（原審判命上訴人應給付被上訴人3,718,66
    5元及其中371萬元自91年11月1日起，8665元自93年4月15日
    起，均至清償日止，按年息5%計算之利息。駁回被上訴人其
    餘之訴。上訴人就其敗訴部分提起上訴。被上訴人就其敗訴
    部分則未聲明不服）。並答辯聲明：駁回上訴。
二、上訴人則以：鋼筋混凝土之CNS 國家標準，有關混凝土中最
    大水溶性氯離子之含量，於66年6月16日及80年6月25日第1
    、2次修訂時，均未規定，至83年7月22日第3 次修訂方規定
    為0.6kg/㎡，適用至87年6 月25日，其後才修訂為較嚴格之
    現行國家標準0.3kg/㎡。本件系爭房屋係屋齡19年之中古屋
    ，台北市土木技師公會93年2月1日出具之系爭房屋房地鑑定
    報告，竟未依照當時國家標準檢驗，卻依照較嚴苛之現行國
    家標準CN S12891及CNS3090（對應用於鋼筋混凝土中最大水
    溶性氯離子含量規定為0.3kg/㎡）來檢驗73年1月5日建築完
    成之系爭房屋，顯失公平。況該鑑定樣品，除編號06的樣品
    並非鑽心取樣，而係自客廳隨手取一塊已脫落之混凝土檢驗
    （該脫落之混凝土是否系爭房屋結構所附，大有可疑）外，
    其餘鑽心取樣之8件樣品混凝土氯離子含量平均值為0.55kg/
    ㎡（0.65＋0.82＋0.57＋0.68＋0.72＋0.40＋0.31＋0.31÷
    8＝0.55），仍符合前開國家標準，並無滅失或減少其價值
    或通常效用之瑕疵。再與系爭房屋相同之建設公司所興建數
    十戶房屋，10餘年來，歷經921等大地震，均未影響其建築
    結構及居住安全，足證系爭房屋並無滅失或減少其通常效用
    之瑕疵。退而言之，縱認定系爭房屋有瑕疵，因建築完成後
    鋼筋混凝土氯離子含量之國家標準始修訂為較嚴格，此顯不
    可歸責於上訴人，且被上訴人明知所購買者係屋齡高達19年
    之中古屋，其亦自承知悉舊的國家標準為0.6kg/㎡，則被上
    訴人解除契約對不知情之上訴人顯失公平，影響交易安全，
    應僅得請求減少價金。另系爭房屋原有之裝潢（含櫥櫃、流
    理台等等）均遭被上訴人破壞，已無法回復原狀，依民法第
    259條規定，被上訴人應償還該裝潢設備之價值636,800元，
    並以之主張抵銷，惟原審判決竟主觀認系爭房屋之裝潢僅得
    抵銷19萬元，認事用法至為草率等語，資為抗辯。並上訴聲
    明：(一)原判決不利於上訴人部分廢棄。(二)右廢棄部分，駁回
    被上訴人在第一審之訴。
三、兩造於91年7月20日簽訂不動產買賣契約書，由被上訴人以
    390 萬元向上訴人購買其所有之系爭房屋，價金業已付清，
    系爭房屋亦於91年8 月27日交付，並辦妥所有權移轉登記。
    嗣被上訴人以系爭房屋有氯離子含量過高等重大瑕疵為由，
    於91年11月1日以存證信函為解除買賣契約之意思表示，並
    經上訴人於同年月5日收受。又系爭房屋92年房屋稅2,093元
    、91年地價稅6,572元等事實，為兩造所不爭執（見本院卷
    41頁），並有不動產買賣契約書、台北市府郵局000149─7
    郵局第632號存證信函及回執、房屋稅及地價稅繳款書在卷
    可按（見原審卷8─15、27、46、47頁），堪信此部分為真
    實。
四、茲本件應審究者為：(一)被上訴人得否主張物之瑕疵而解除買
    賣契約？(二)系爭買賣契約解除後，被上訴人得請求返還之金
    額？分述如下：
  (一)被上訴人得否主張物之瑕疵而解除買賣契約？
  (甲)系爭房屋交付被上訴人時有無瑕疵？
    (1)系爭房屋有混凝土剝落、鋼筋鏽蝕、氯離子含量過高之瑕
      疵等情，業據台灣省土木技師公會鑑定在案，有被上訴人
      提出內載「1.鑑定標的房屋安全鑑定結果：．．．．綜上
      鑑定結果，鑑定標的房屋鋼筋混凝土梁、柱、板結構系統
      之混凝土抗壓強度應有嚴重不足的現象，樓板鋼筋銹蝕嚴
      重，抗拉強度極低，以及鋼筋混凝土結構構件之氯離子含
      量太高（俗稱海砂屋），鋼筋受到嚴重銹蝕，因此鑑定標
      的房屋之居住，安全確有疑慮2.鑑定標的房屋為五樓連棟
      式公寓，僅鑑定標的房屋有安全鑑定與評估，其他同棟公
      寓並未做安全鑑定與評估，但因係同批、同時、同工法與
      採用相同之建材所建造，房屋品質（主要包括混凝土抗壓
      強度、氯離子含量及鋼筋銹蝕後之拉力強度等）與安全程
      度應屬類似，因此，除完成整棟公寓之鑑定與補強修繕外
      ，鑑定標的房屋應有安全顧慮，為維護安全應已不適宜居
      住」之台灣省土木技師公會91年10月23日省土技字第42
      57號房屋安全鑑定報告書附卷可稽（見原審卷12─26頁）
      ；另經原法院囑託台北市土木技師公會鑑定結果，亦認為
      ：「1.試體#1、#2、#3、#4及#5（指梁試體）之抗壓強度
      （指混凝土抗壓強度）分別為94kgf/cm、78kgf/cm、103k
      f/cm、73kgf/cm、及65kgf/cm，平均為82.6kgf/cm，遠小
      於目前一般建築建築混凝土工程慣用設計強度210kg/cm，
      由內政部頒『結構混凝土施工規範』第18章18.5節（鑽心
      試驗）規定知其為不合格。2.混凝土內氯離子含量檢驗結
      果如附件五所示，由表可知試樣#1、#2、#3、#4、#5、#6
      、#7、#8、及#9內氯離子含量分別為0.65937kg/m、0.829
      53kg/m、0.57429kg/m、0.68064kg/m、0.72318kg/m、2.4
      6732kg/m、0.40413kg/m、0.31905kg/m、及0.31905k/m，
      平均為0.77517Kg/m，而中國國家標準CNS12891及CNS3090
      對應用於鋼筋混凝土中最大水溶性氯離子含量規定為0.3K
      g/m ，顯然本鑑定標的物取樣各處之氯離子含量均超過中
      國國家標準規定。3.由目視可知部份地板及頂版有鋼筋外
      露、鏽蝕等損害狀況，又由取樣各處之氯離子含量均超過
      中國國家標準規定之情況研判有可能片及全屋各部分，屬
      俗稱之『海砂屋』，若不作修復將會影響居住。4.形成『
      海砂屋』之原因除使用海砂或海水拌和混凝土外，亦有可
      能因混凝土品質不僅產生中性化作用而致之」，有台北市
      土木技師公會93年2月11日北土技字第9330162號鑑定報告
      存卷足參（見外放證物）。足證系爭房屋有混凝土剝落、
      鋼筋鏽蝕、氯離子含量過高等瑕疵，堪以認定。
    (2)上訴人雖辯稱：上開鑑定報告，其中編號06樣品之鑑定是
      否為系爭房屋結構有疑義，且其餘8 件採樣之平均混凝土
      氯離子平均值為0.55kg/m，仍符合87年6 月25日以前之國
      家標準云云。惟按，「物之出賣人對於買受人，應擔保其
      物依第373 條之規定危險移轉於買受人時無滅失或減少其
      價值之瑕疵，亦無滅失或減少其通常效用或契約預定效用
      之瑕疵」，民法第354條第1項前段定有明文。是以，買賣
      標的物於危險移轉時、即交付買受人占有之時點，存有物
      之瑕疵者，出賣人即應負瑕疵擔保責任，則認定有無瑕疵
      之標準，自應以交付時之法令依據為準，故本件認定系爭
      房屋氯離子含量是否過高之認定標準，即應以交付時、即
      現行國家標準0.3kg/m為準，應予陳明。而關於試驗樣品
      之採擇，係由鑑定人本於其專業知識判斷採取，上訴人既
      未能舉證證明前述編號06號樣品確非系爭房屋之結構，其
      任意質疑鑑定人所採擇之樣品，尚非可採。況且，除編號
      06號之樣品外，其餘8 件樣品之氯離子含量亦均高於前述
      現行國家標準；縱依87年6月25日以前舊有標準0.6kg/m，
      上開樣品9件中（9件樣品數據分別為：0.65937kg/m、0.8
      2953kg/m、0.57429kg/m、0.6 8064kg/m、0.72318kg/m、
      2.4 6732kg/m、0.40413kg/m、0.31905kg/m、及0.31905k
      /m），其中5件亦均高於此標準，足證系爭房屋確有混凝
      土氯離子含量過高之瑕疵，，上訴人抗辯系爭房屋無瑕疵
      云云，自難憑採。綜上，被上訴人主張系爭房屋交付時確
      有混凝土抗壓強度不合格、氯離子含量過高等瑕疵之事實
      ，堪信為真實。
  (乙)解除契約是否顯失公平？
    (1)按買賣因物有瑕疵，而出賣人依民法第354條至第358條之
      規定，應負擔保之責者，買受人得解除其契約或請求減少
      其價金。但依情形，解除契約顯失公平者，買受人僅得請
      求減少價金，民法第359條定有明文。上訴人雖辯稱其不
      知情云云，惟出賣人就買賣標的物之瑕疵所應負者，係擔
      保責任，自不以其知悉瑕疵存在為要件，縱出賣人不知瑕
      疵之存在，仍不得免除其擔保責任。而依前述鑑定報告之
      內容，可知本件系爭房屋兼有混凝土抗壓強度不合格及氯
      離子含量過高之瑕疵，且瑕疵範圍廣泛及於屋內各處，如
      不修復將影響居住之安全，又參酌上開鑑定報告有關修復
      方法及費用之建議，以強化碳纖維布補強等工法做全面性
      修復，所需之費用依據台北市政府工務局審定之「台北市
      建築物工程施工損害鄰房鑑定手冊」中之損害修復標準單
      價表估算，合計為1,107,531 元，幾已將近本件買賣價金
      之3分之1，顯屬重大之瑕疵甚明，且審酌被上訴人於91年
      8月27日系爭房屋交付後，迅速發現上開瑕疵，並於同年1
      1月1日即發函通知瑕疵，為解約之意思表示等情，堪認本
      鑑被上訴人主張解除契約，並無顯失公平之情事，上訴人
      此部分辯解亦不足採。
  (丙)綜上所述，本件買賣標的之系爭房屋，於交付被上訴人占有
    之時，存有上開重大瑕疵，上訴人應負瑕疵擔保責任，且解
    除契約非顯失公平，被上訴人自得據以主張解除買賣契約。
    而被上訴人已於91年11月1日以台北市府郵局000149─7郵局
    第632 號存證信向上訴人為解除契約之意思表，上訴人並於
    同年月5 日收受，已如前述，準此，系爭房屋之買賣契約，
    自因被上訴人依法解除而不存在。
  (二)系爭買賣契約解除後，被上訴人得請求返還之金額？
    (1)按契約解除時，當事人雙方回復原狀之義務，除法律另有
      規定或契約另有訂定外，由他方所受領之給付物，應返還
      之；受領之給付為金錢者，應附加自受領時起之利息償還
      之；就返還之物，已支出必要或有益之費用，得於他方受
      返還時所得利益之限度內，請求其返還，民法第259條第1
      款、第2款、第5款定有明文。兩造間就系爭房屋之買賣契
      約，既經被上訴人依法解除，被上訴人自得據此請求上訴
      人返還已給付之價金390 萬元及上訴人不爭執之92年房屋
      稅2,093元、91年地價稅6,572元，共計3,908,665元。
    (2)又契約解除後，應返還之物有毀損、滅失或因其他事由，
      致不能返還者，應償還其價額，民法第259條第6款亦有明
      文。查，兩造間買賣契約解除後，被上訴人負有將系爭房
      屋回復原狀返還上訴人之義務，而系爭房屋原有之裝潢，
      含櫥櫃、流理台等等設備，均遭被上訴人拆除已無法回復
      原狀乙節，為被上訴人所不爭執，揆之首揭說明，被上訴
      人自應償還其價額，惟上訴人雖提出估價單2 紙以主張該
      等裝潢設備之價額為636,800元，然該2紙估價單均係93年
      3 間始補行開立，其上所記載之項目是否確為被上訴人拆
      毀之裝潢設備之內容，已非無疑，況縱認該估價單所載屬
      實，惟上訴人自承在系爭房屋已居住十餘年（見原審卷41
      頁）則該原有之裝潢設備顯已使用相當時間，而有折舊，
      自不得以原裝設時之金額計算拆毀當時之價額，參酌財政
      部國稅局製訂之「固定資產耐用年數表」所示，房屋附屬
      設備如給水、排水、煤氣、電器等廚房設備，使用年限僅
      10年（見本院卷44頁），則系爭房屋原有之裝潢設備，應
      已無殘存價值，而被上訴人不爭執以19萬元計算無法回復
      之價值，除此金額以外部份，上訴人未能舉出確切之證據
      以明，自不足憑採。是以上訴人此部分得請求償還之價額
      ，應以19萬元計之，準此，上訴人得主張抵銷之金額應為
      19萬元，其餘部分則無理由。
    (3)從而，被上訴人得請求上訴人返還之金額，扣除上訴人主
      張抵銷有理由部分，計為3,718,665元（3,908,665元－
      190,000元＝3,718,665元）。
五、綜上所述，被上訴人依民法第259條規定，請求上訴人給付3
    718,665元，及其中371萬元（即房屋價款）部分，自91年11
    月1日起，其中8,665元（2,093元＋6,572元＝8,665元，即
    房屋稅及地價稅）部分，自93年4月15日（即同年4月14日準
    備書狀繕本送達翌日）起，均至清償日止，按年息5%計算之
    利息，為有理由，應予准許。是則原審判命上訴人如數給付
    ，於法並無不合。上訴意旨指摘原判決此部分不當，求予廢
    棄改判，為無理由，應予駁回。
六、本件事證已臻明確，兩造其餘之攻擊、防禦方法，經審酌後
    ，認與判決結果無涉，爰無一一論述之必要，併此敘明。
七、據上論結，本件上訴為無理由，依民事訴訟法第449條第1項
    、第78條，判決如主文。
中　　華　　民　　國　　94　　年　　11　　月　　22　　日
　　　　　　　　　民事第五庭審判長法　官  林丁寶
　　　　　　　　　　　　　        法　官  陳博享
　　　　　　　　　　　　　        法　官  蔡芳齡
正本係照原本作成。
如不服本判決，應於收受送達後20日內向本院提出上訴書狀，其
未表明上訴理由者，應於提出上訴後20日內向本院補提理由書狀
（均須按他造當事人之人數附繕本）上訴時應提出委任律師或具
有律師資格之人之委任狀；委任有律師資格者，另應附具律師資
格證書及釋明委任人與受任人有民事訴訟法第466條之一第一項
但書或第二項（詳附註）所定關係之釋明文書影本。
中　　華　　民　　國　　94　　年　　11　　月　　23　　日
　　　　　　　　　　　　　　　　　書記官  蔡錦輝
附註：
民事訴訟法第四百六十六條之一（第一項、第二項）：
對於第二審判決上訴，上訴人應委任律師為訴訟代理人。但上訴
人或其他法定代理人具有律師資格者，不在此限。
上訴人之配偶、三親等內之血親、二親等內之姻親，或上訴人為
法人、中央或地方機關時，其所屬專任人員具有律師資格並經法
院認為適當者，亦得為第三審訴訟代理人。
